臺灣高等法院民事判決　　　　　　　　　93年度勞上字第78號
上　訴　人　乙○○
　　　　　　甲○○
前 列 二人
訴訟代理人　劉師婷律師
上　訴　人　德寶營造股份有限公司
法定代理人　林文隆
訴訟代理人　吳武川律師
被上訴人　　周俊雄即共同體企業行
訴訟代理人　彭錦雄
上列當事人間侵權行為損害賠償等事件，上訴人對於中華民國93
年9月3日臺灣士林地方法院92年度勞訴字第30號第一審判決各自
提起上訴，本院於94年10月12日言詞辯論終結，判決如下：
    主  文
原判決關於命上訴人德寶營造股份有限公司之給付及其假執行之
宣告，暨該訴訟費用部分均廢棄。
前開廢棄部分，上訴人甲○○在第一審之訴及假執行之聲請均駁
回。
上訴人乙○○、甲○○上訴駁回。
廢棄改判部分第一、二審訴訟費用，由上訴人甲○○負擔。駁回
部分第二審訴訟費用由上訴人乙○○、甲○○各自負擔。
    事實及理由
一、上訴人乙○○、甲○○起訴主張：上訴人德寶營造股份有限
    公司（下稱德寶公司）承攬訴外人台北市政府教育局（下稱
    台北市教育局）台北市立育成高級中學（下稱育成高中）校
    舍新建工程，並將清潔雜項工程再交由被上訴人周俊雄即共
    同體企業行承攬。乙○○之夫即甲○○之子何文光受僱於周
    俊雄，擔任清潔工作。詎何文光因工地Ｃ區地下一樓無燈光
    ，致摔倒休克，俯臥在積水中窒息死亡，經人於民國90年12
    月29日上午8時10分發現。為此依勞動基準法第59條第1項第
    4款規定訴請德寶公司、周俊雄應連帶給付上訴人乙○○職
    業災害死亡補償新台幣（以下同）0000000元及自起訴狀繕
    本送達翌日起至清償日止按年息5%計算之利息。又周俊雄違
    反勞工安全衛生法第5條第2項及第23條規定，應推定有過失
    ，而德寶公司為事業單位，依勞工安全衛生法第16條前段及
    民法第185條第1項規定，應與周俊雄連帶負損害賠償責任。
    爰依侵權行為法律關係訴請周俊雄、德寶公司應連帶給付甲
    ○○扶養費0000000元、慰撫金0000000元及自起訴狀繕本送
    達翌日起至清償日止按年息5%計算之利息。
二、上訴人德寶公司則以：本件何文光係因其於下班後自二樓教
    室後陽台外側攀爬進入，不慎墜落死亡，並非因其工作內容
    作業活動或其他職業上原因所引起，自非屬職業災害。且德
    寶公司並無任何侵權行為，退步言，本件死亡事故之發生係
    可歸責於何文光，理應按過失比例，減輕或不須負賠償責任
    。
    被上訴人周俊雄則辯稱：何文光非其受僱人，僅係以打零工
    之狀態前來系爭工地賺零用金。且何文光係於下班時間後，
    欲返回拿取私人物品，不慎墜樓死亡，並非工作場所之職業
    災害。而何文光發生意外之地區設有籓籬，為工地禁區本就
    不得擅自進入。何文光擅闖禁區致發生事故，與其並無關係
    。又甲○○為46年生，正值人生壯年黃金時期，健康狀況良
    好，無身體殘缺，顯非無謀生能力，其請求扶養費亦屬無據
    。
三、原審判決德寶公司應給付甲○○900000元及自92年7月8日起
    至清償日止按年息5%計算之利息，駁回乙○○及甲○○其餘
    部分請求，並就甲○○勝訴部分為准、免假執行之宣告。乙
    ○○、甲○○、德寶公司均不服，提起上訴。渠等與周俊雄
    聲明分別為：
(一)乙○○、甲○○部分：
上訴聲明：(1)原判決不利於乙○○、甲○○部分廢棄。
          (2)前開廢棄部分，德寶公司、周俊雄應連帶給付潘曉
            玲0000000元及自起訴狀繕本送達翌日起至清償日
            止按年息5%計算之利息。
          (3)第1項廢棄部分，德寶公司、周俊雄應再連帶給付
            甲○○0000000元，及自起訴狀繕本送達翌日起至
            清償日止按年息5%計算之利息。
答辯聲明：上訴駁回。
(二)德寶公司部分：
上訴聲明：(1)原判決不利於德寶公司部分廢棄。
          (2)前開廢棄部分，甲○○在第一審之訴及假執行聲請
            均駁回。
答辯聲明：上訴駁回。
(3)周俊雄部分：
答辯聲明：上訴駁回。
四、查德寶公司向訴外人台北市教育局承攬育成高中校舍新建工
    程後，將其中之清潔雜項工程交由周俊雄承攬。何文光於該
    工地擔任清潔打掃工人，於90年12月29日8時10分經訴外人
    林有諒發見其倒臥死亡於該工地Ｃ區地下室採光井。經台灣
    士林地方法院檢察署相驗結果，認係跌倒休克窒息死亡。此
    為二造所不爭執，且經證人即台灣士林地方法院檢察署法醫
    陳標乾於原審結證屬實（見原審卷第132、133頁），並據本
    院調閱台灣士林地方法院91年度相字第41號檢驗卷宗、台北
    市政府勞工局勞動檢查處（下稱勞檢處）檢查案卷查明無訛
    。
五、按勞動契約為諾成契約，且為不要式契約，不以書面訂立為
    必要，僅需勞資雙方意思表示合意即已成立。而一般學理認
    勞動契約之勞工，具有下列特徵：(一)人格從屬性，即受雇人
    在雇主企業組織內，服從雇主權威，並有接受懲戒或制裁之
    義務。(二)親自履行，不得使用代理人。(三)經濟上從屬性，即
    受雇人並不是為自己之營業勞動而是從屬於他人，為該他人
    之目的而勞動。(四)納入雇方生產組織體系，並與同僚間居於
    分工合作狀態。勞動契約之特徵，即在此從屬性。又基於保
    護勞工之立場，一般就勞動契約關係之成立，均從寬認定，
    只要有部分從屬性，即應成立。最高法院81年度台上字第
    347號判決即採此見。又依勞動基準法第2條第1款規定，受
    雇主僱用從事工作獲致工資者，即屬勞工。綜言之，勞動基
    準法所規範之勞動契約，應係指當事人之一方，在從屬於他
    方之關係下提供職業上之勞動力，而由他方給付報酬之契約
    。查被上訴人周俊雄訴訟代理人彭錦雄於原審證稱：被上訴
    人周俊雄承攬上訴人德寶公司之清潔雜項工程，由德寶公司
    告知每日需求之工人人數，再由周俊雄提供工人，工程款由
    德寶公司按每位工人每日1500元之標準開立支票給付周俊雄
    ，周俊雄則以每日每位1300元僱用工人，差額200元則作為
    共同體報稅及購買手套、飲水、口罩等成本支出所用（見原
    審卷第185、186頁）。顯見周俊雄提供之工人，係隸屬於周
    俊雄即共同體企業行組織內，領取周俊雄發予之薪資，而具
    從屬性。死者何文光即為被上訴人共同體企業行提供予德寶
    公司，在系爭工地工作之工人，揆諸前揭說明，自為被上訴
    人周俊雄之受僱人。
六、次按職業災害，係指勞工就業場所之建築物、設備、原料、
    材料、化學物品、氣體、蒸氣、粉塵等或作業活動及其他職
    業上原因引起之勞工疾病、傷害、殘廢或死亡。而所謂職業
    上原因，係指隨作業活動所洐生，於作業上一切必要行為及
    其附隨行為而具有相當因果關係者。此觀勞工安全衛生法第
    2 條第4項、同法施行細則第4條規定甚明。故職業災害乃勞
    動者執行職務或從事與職務相牽連之行為而發生之災害。申
    言之，應以勞動者所從事致其發生災害之行為，是否與其執
    行職務具有相關因果關係為考量重點，最高法院88年台上字
    第508號判決見解亦同，可資參照。茲查：
(一)被上訴人周俊雄訴訟代理人彭錦雄於原審證稱：28日我是最後
  離開的，就鎖上工具室，我離開大約時間晚上7點。我們平常
  工作是到5點，所以當天第一批工人下午5點就下班了，第二批
  是支援灌漿的工人，我在現場等他們做完後一起回工具室，放
  好工具，由彭錦祥在工人的出工紀錄表上簽名註記，那時就有
  言明是加班1小時。死者何文光是與我們一起回到工具室的，
  大約是晚間6點20分左右。第二天在工具室有發現死亡霹靂腰
  包，裡面有電話、皮夾、香煙及打火機等私人物品等語（見原
  審卷第184至190頁）。證人即工人陳玉明於接受勞檢處訪談時
  稱：當天做到下午6點左右，大家一起回工具室準備下班，何
  文光也有回到工具室，由彭錦祥紀錄下班時間（見勞工局勞檢
  處檢查案卷第50頁）；於原審結證稱：平日是5點下班，當天
  做到6點，與死者是一起下班等語（見原審卷第157頁）。證人
  彭錦祥於警訊中亦證稱：90年12月28日死者何文光係於早上8
  時到工地上班，一直到下午6時左右還有看到何文光，這是最
  後一次看到何文光（見相驗卷第8頁）；於勞檢處訪談時復稱
  ：我在現場也有看到何文光正在作業，一直到6點結束，大家
  一起回二樓工具室放置工具，然後大家就下班了，由彭錦雄鎖
  門（見檢查案卷第80頁），有勞檢處談話紀錄及偵訊筆錄可稽
  。三人所述互核相符，且勞檢處檢查案卷第92頁所附死者何文
  光之出工紀錄表上亦載明「加1hs」，與前揭3位證人證述情節
  亦相吻合。堪信何文光確實係下班後才跌倒休克窒息死亡。
(二)證人即死者何文光之叔叔何濟基雖於原審證稱其當日加班到下
  午6點後就停工全部去吃飯，之後其向蔡姓主任表明不加班，
  約晚間7時許才離開工地，而死者何文光與其他同事仍留下加
  班至晚間10或11點云云（見原審卷第237頁）。惟其所述，與
  上開3位證人證詞及出工紀錄表內容顯有出入，且其於91年1月
  25日接受勞檢處訪談時，明確表示：「（28日）下午我就在大
  門口支援灌漿，這時約下午4點左右何文光有來支援灌漿作業
  。我和我太太做到下午5點左右就因為晚上是祖父忌日，就向
  彭錦雄告知先下班…因為灌漿工程在我下班時尚未結束，不知
  道他們做到幾點。」（見勞檢處檢查案卷第45頁）顯與其於原
  審證詞不符。是證人何濟基於原審所言，自難憑採。
(三)又被上訴人周俊雄向上訴人德寶公司承攬清潔雜項工程之區域
  係在工地Ａ區之二、三樓教室，有彭錦祥於勞檢處之談話紀錄
  可佐（見勞檢處檢查案卷第82頁）。而死者何文光係跌倒窒息
  死亡地點則為工地Ｃ區地下一樓採光井下方積水之露台，此觀
  相驗卷內所附現場照片甚明（見相驗卷第24、25頁）。該處並
  非被上訴人周俊雄承攬工作之區域，亦非事發當日支援灌漿作
  業之地點，顯非屬死者何文光之工作場所，益徵本件事故之發
  生與何文光業務之執行無涉。
(四)綜上，何文光因跌倒休克而窒息死亡，係下班後始發生，且發
  生地點亦非其工作區域，足認此事故並非因何文光執行業務之
  必要或合理行為所致，亦與其業務執行通常伴隨之潛在危險無
  涉，二者間並無相當因果關係。揆諸前揭說明，自不屬職業災
  害。至勞檢處之職業災害檢查初步報告書雖謂本件應屬「就業
  場所職業災害」，惟職業災害之判定應依相關法律之規定，尚
  不得逕以行政機關之檢查報告為認定之準據。
七、上訴人甲○○雖另指稱被上訴人周俊雄違反勞工安全衛生法
    第5條第2項及第23條規定，乃違反保護他人之法律，應推定
    有過失，而須負侵權行為損害賠償責任；上訴人即被上訴人
    德寶公司為事業單位，依勞工安全衛生法第16條前段規定及
    民法第185條第1項規定，應與被上訴人周俊雄連帶負損害賠
    償責任云云。但查勞工安全衛生法係為防止職業災害，保障
    勞工安全與健康所制定，此由該法第1條明文規定上旨即可
    明瞭。而本件事故之發生係在下班後，與死者業務之執行並
    無任何關連，不屬職業災害，已詳如前述，則本件事故自不
    在勞工全安衛生法之規範及保護範圍，被上訴人周俊雄、上
    訴人德寶公司均無違反勞工安全衛生法可言。上訴人甲○○
    執此主張渠等應連帶負侵權行為損害賠償責任，尚無可採。
八、從而，上訴人乙○○依依勞動基準法第59條第1項第4款規定
    訴請周俊雄、德寶公司應連帶給付死亡補償0000000元及自
    起訴狀繕本送達翌日起至清償日止按年息5%計算之利息；上
    訴人甲○○依侵權行為法律關係，訴請周俊雄、德寶公司連
    帶給付損害賠償0000000元及自起訴狀繕本送達翌日起至清
    償日止按年息5%計算之利息，均無理由，應予駁回；其假執
    行之聲請亦失所附麗，併予駁回。原審判命上訴人德寶公司
    給付上訴人甲○○900000元及自92年7月8日起至清償日止按
    年息5%計算之利息，並為假執行之宣告，自有未洽。德寶公
    司上訴意旨指摘原判決不當，求予廢棄改判，為有理由。自
    應由本院予以廢棄改判，如主文第二項所示。其餘部分原審
    為上訴人乙○○、甲○○敗訴之判決，及駁回其假執行之聲
    請，並無不合。上訴人乙○○、甲○○上訴意旨指摘原判決
    不當，求予廢棄改判，為無理由，應予駁回。
九、據上論結，本件上訴人德寶公司之上訴為有理由，上訴人乙
    ○○、甲○○之上訴為無理由，依民事訴訟法第450條、第
    449條第1項、第78條，判決如主文。
中　　華　　民　　國　　94　　年　　10　　月　　26　　日
                  勞工法庭  審判長法　官　張耀彩
　　　　　　　　　　　    　　　　法　官　林金吾
　　　　　　　　　　　    　　　　法　官　盧彥如
正本係照原本作成。
如不服本判決，應於收受送達後20日內向本院提出上訴書狀，其
未表明上訴理由者，應於提出上訴後20日內向本院補提理由書狀
（均須按他造當事人之人數附繕本）上訴時應提出委任律師或具
有律師資格之人之委任狀；委任有律師資格者，另應附具律師資
格證書及釋明委任人與受任人有民事訴訟法第466條之一第一項
但書或第二項（詳附註）所定關係之釋明文書影本。
中　　華　　民　　國　　94　　年　　10　　月　　28　　日
　　　　　　　　　　　　　　　　　書記官　鄭兆璋
附註：
民事訴訟法第四百六十六條之一（第一項、第二項）：
對於第二審判決上訴，上訴人應委任律師為訴訟代理人。但上訴
人或其他法定代理人具有律師資格者，不在此限。
上訴人之配偶、三親等內之血親、二親等內之姻親，或上訴人為
法人、中央或地方機關時，其所屬專任人員具有律師資格並經法
院認為適當者，亦得為第三審訴訟代理人。
